最高法院民事判決　　　　　　九十四年度台上字第一六八四號
　　上　訴　人　苗栗縣政府
　　法定代理人　傅學鵬
　　訴訟代理人　張智宏律師
　　被 上訴 人　甲　○
　　　　　　　　　　　　義路1.
　　　　　　　　乙○○
上列當事人間請求國家賠償事件，上訴人對於中華民國九十三年
一月五日台灣高等法院台中分院第二審判決（九十二年度上國字
第一一號），提起上訴，本院判決如下：
    主  文
原判決關於駁回上訴人對被上訴人甲○、乙○○扶養費損失依序
為新台幣十七萬六千三百二十七元、二十二萬三千零十三元及其
利息之上訴暨該訴訟費用部分廢棄，發回台灣高等法院台中分院
。
其他上訴駁回。
第三審訴訟費用，關於駁回其他上訴部分，由上訴人負擔。
    理  由
本件被上訴人主張：伊子陳登傑於民國八十九年十月九日晚上八
時十五分許，乘騎機車沿苗栗縣竹南鎮○○路行進，經仁愛路盡
頭崎頂火車站附近時，因道路設計不良，缺乏交通標誌，且夜間
照明欠佳，無法預知該路段盡頭即為陡降深約四米之階梯，因而
摔落，受有頭部外傷、顱內出血、右頸胸部挫傷之傷害，經送醫
急救，仍不治死亡，上訴人為上開路段之管理機關，未設置道路
終止之警告標誌、反光標誌及道路右彎之指示牌或標線，該公有
公共設施之設置及管理自有欠缺，且陳登傑之死亡與此項欠缺間
具有相當因果關係，應由上訴人負國家賠償責任，經伊提出請求
，竟遭其拒絕。上訴人應賠償伊二人為陳登傑支出之殯葬費各新
台幣（下同）十萬三千二百七十五元及得受自陳登傑之扶養費，
被上訴人甲○為四十一萬四千八百十八元，被上訴人乙○○為六
十萬零六百十二元之損害，並應給付伊精神上之損害即慰撫金各
一百萬元等情，爰依國家賠償法第三條第一項之規定，求為命上
訴人給付甲○一百五十一萬八千零九十三元，乙○○一百七十萬
三千八百八十七元，並均加計法定遲延利息之判決。（第一審判
決命上訴人給付甲○殯葬費損失八萬一千五百五十元、扶養費損
失二十五萬一千八百九十七元及慰撫金一百萬元，合計一百三十
三萬三千四百四十七元及法定遲延利息；給付乙○○殯葬費損失
八萬一千五百五十元、扶養費損失三十一萬八千五百九十一元及
慰撫金一百萬元，合計一百四十萬零一百四十一元及法定遲延利
息，而駁回其餘請求；駁回部分未據被上訴人聲明不服，已告確
定。）
上訴人則以：仁愛路盡頭之階梯前設有路燈及水泥塊護欄之照明
設備與安全防護設施，該路段並無設置或管理上之欠缺。又陳登
傑係因自己之疏忽，始跌落道路盡頭下方之階梯，與該路段設置
或管理之欠缺無涉。退而言之，縱認伊就上開道路之設置或管理
有欠缺，惟陳登傑車速過快，且未靠右行駛，其於本件事故之發
生為與有過失等語，資為抗辯。
原審審理結果以：被上訴人主張伊子陳登傑於前開時地發生事故
死亡之事實，除據提出戶口名簿、相驗屍體證明書、苗栗縣政府
拒絕賠償理由書、現場照片等件外，並為上訴人所不爭，且經履
勘現場製作勘驗筆錄及向台灣苗栗地方法院檢察署調閱八十九年
度相字第六四二號相驗卷宗查明，堪信為真實。按公路主管機關
為維護公路及市區道路交通之安全與暢通，得於交通頻繁之路段
，視實際需要，劃分各種車輛專用道，並應於險要或適當地點，
設置標誌、標線、號誌、護欄及交通島等交通安全工程設施，公
路法第五十八條定有明文。又依道路交通標誌標線號誌設置規則
第二十二條第七款規定，路況特殊路段應設置警告標誌。查苗栗
縣竹南鎮○○路由東往西方向之盡頭，係陡降之階梯，連接崎頂
火車站廣場，高低落差約為四公尺，道路盡頭前方路面上劃設有
雙黃線，未劃分快慢車道，事發時未設有道路終止之危險警告標
誌或道路行進方向修正為向右轉彎之警告標誌或反光標誌，附近
及階梯上方雖各有路燈一盞，但為路樹遮蔽各情，有現場照片及
現場勘驗筆錄可稽。依上開情況，若非熟悉路況之在地人，實難
認行經該處之駕駛人能預見該處為道路之終點，且其下方係以陡
峭之階梯連接崎頂火車站廣場。上訴人為上開路段之設置及養護
機關，除道路設計不良造成往來車輛之危險外，復未依前述道路
交通標誌標線號誌設置規則第二十二條第七款規定，設置警告標
誌，其對於道路之設置及管理，自有疏失。雖道路盡頭設有路燈
二盞及水泥護欄，惟該項設施尚有不足，且其中一盞路燈於事發
時為路樹枝葉所遮蔽，水泥護欄上亦未有反光標誌，尚難認已盡
警告、防護功能。次按公有公共設施因設置或管理有欠缺，致人
民生命、身體或財產受損害者，國家應負損害賠償責任，國家賠
償法第三條第一項定有明文。本件上訴人就上開道路情況，應可
預見有連人帶車跌落階梯死亡之危險，而未為適當之設置及管理
，陳登傑之死亡與該道路設置、管理之欠缺具有相當因果關係，
上訴人自應就被上訴人之損害負賠償責任。被上訴人請求之各項
損害，關於殯葬費部分，被上訴人主張為陳登傑支出殯葬費二十
萬六千五百五十元，業據提出免用統一發票收據六紙、收據二紙
及竹南鎮公所自行收納款項統一收據二紙為證。其中除樂隊孝女
、毛巾、紅白袋、餅乾雜貨、三層洋樓、金童玉女、轎車連衣櫃
等支出計四萬三千四百五十元，非殯葬之必要費用，不應准許外
，其餘十六萬三千一百元均無不合，被上訴人二人各得請求八萬
一千五百五十元。關於扶養費部分，按直系血親相互間，互負扶
養之義務。又夫妻互負扶養義務之順序與直系血親卑親屬同，其
受扶養權利之順序與直系血親尊親屬同。受扶養權利者，以不能
維持生活而無謀生能力者為限；前項無謀生能力之限制，於直系
血親尊親屬不適用之，民法第一千一百十四條第一款、第一千一
百十六條之一、第一千一百十七條定有明文。本件被上訴人為陳
登傑之父母，依上開規定，陳登傑對被上訴人二人負有扶養義務
，惟陳登傑尚有二名兄姊，應分擔扶養義務，被上訴人為夫妻，
其扶養義務人各為四人，應平均分擔扶養義務。又甲○患有慢性
肝炎、慢性十二指腸潰瘍，有重光醫院診斷證明書可證，現無工
作；乙○○固有工作，惟每月僅一萬八千元之收入，依一般家庭
基本生活開銷標準，尚屬捉襟見肘，應認被上訴人不能維持生活
。至甲○名下固有一筆土地及二棟房屋，乙○○名下有一部汽車
，惟上開房地除供自住者外，另棟房屋則荒廢中，而汽車實為陳
登傑所有，業據被上訴人陳明在卷，尚不足認定被上訴人得以自
己之財產維持生活。甲○係三十八年十月二十一日出生，乙○○
係四十年四月二十八日出生，至陳登傑九十一年一月二十六日成
年有扶養能力時，年齡分別為五十二歲及五十歲，依台灣地區平
均餘命表所示，尚有二十‧八年（以二十年計算）及二八‧五年
之平均餘命（以二十八年計算），按八十九年度綜合所得稅受扶
養親屬免稅額每年七萬四千元，再依霍夫曼式計算法扣除中間利
息，甲○、乙○○可請求之扶養費為二十五萬一千八百九十七元
、三十一萬八千五百九十一元。關於精神慰藉金部分，查被上訴
人驟失愛子，其哀痛自難以筆墨形容，爰審酌甲○無工作，乙○
○為清潔工，收入不高，及上訴人係縣政府，就上開道路之設置
及管理顯有欠缺，因而致人死亡，難辭其咎等一切情狀，認被上
訴人各請求一百萬元之慰撫金，尚屬相當。綜上，上訴人應賠償
甲○一百三十三萬三千四百四十七元、乙○○一百四十萬零一百
四十一元之損害。依證人林錦宗於偵訊時證稱：我當時在屋內只
有聽到一部機車呼嘯而過的聲音等語，固無從據此認定陳登傑有
超速行駛之情形。惟查汽車行駛時，駕駛人應注意車前狀況及兩
車併行之間隔，並隨時採取必要之安全措施，道路交通安全規則
第九十四條第三項定有明文，陳登傑違反此項規定，疏未注意車
前路面狀況為急彎路段，致撞擊護欄摔落廣場致死，上訴人辯稱
陳登傑與有過失云云，非無依據。爰斟酌陳登傑之過失情形，認
其應負百分之三十之過失責任，上訴人應負百分之七十之過失責
任。從而，被上訴人依國家賠償法第三條第一項規定，訴請上訴
人給付甲○九十三萬三千四百十二元本息、乙○○九十八萬零九
十八元本息，為有理由，應予准許；逾此部分之請求，不應准許
。因而將第一審所為上訴人敗訴判決部分，分別廢棄，改判駁回
被上訴人在第一審之訴（此部分未據被上訴人聲明不服，已告確
定），或予以維持，駁回上訴人其餘上訴。
發回部分：原審維持第一審命上訴人給付被上訴人扶養費損失（
即給付甲○十七萬六千三百二十七元本息、乙○○二十二萬三千
零十三元本息部分），經查甲○名下有土地一筆及房屋二棟，該
房地除供自住者外，另棟房屋荒廢中，乙○○每月工作收入一萬
八千元，另有汽車一部被上訴人陳稱係陳登傑所有各情，為原審
所是認。惟按認定事實應憑證據，法院採為認定事實之證據，必
於訟爭事實有相當之證明力者而後可，若一種事實得生推定證據
之效力者，亦必於現行法規有根據，即於現行法規所明認者而後
可，斷不能以單純論理為臆測之根據，而就訟爭事實為推定判斷
。關於汽車一部，原審未查明究屬何人所有，僅依被上訴人之陳
述，即認係陳登傑所有，已嫌速斷。又依原判決確定之事實，甲
○名下既有土地一筆及房屋二棟，則除供居住外，被上訴人是否
不能利用荒廢之房屋收益及乙○○之工作收入以維持生活，尚非
無疑。乃原審未加詳查，徒以前揭情詞，遽謂其不能維持生活，
而為上訴人不利之判決，自屬可議。上訴論旨，指摘該部分原判
決為不當，求予廢棄，非無理由。
駁回部分：原審以前揭理由維持第一審命上訴人給付被上訴人各
七十五萬七千零八十五元部分（即殯葬費損失各八萬一千五百五
十元、慰撫金各一百萬元，合計一百零八萬一千五百五十元之百
分之七十部分），於法並無不合。上訴論旨，猶就原審取捨證據
、認定事實之職權行使，指摘此部分原判決為不當，聲明廢棄，
非有理由。
據上論結，本件上訴為一部有理由，一部無理由。依民事訴訟法
第四百七十七條第一項、第四百七十八條第二項、第四百八十一
條、第四百四十九條第一項、第七十八條，判決如主文。
中　　華　　民　　國　九十四　年　　九　　月　 十五 　日
                      最高法院民事第二庭
                          審判長法官  蕭　亨　國
                                法官  楊　鼎　章
                                法官  陳　淑　敏
                                法官  許　澍　林
                                法官  袁　靜　文
      本件正本證明與原本無異
                                      書  記  官
中　　華　　民　　國　九十四　年　　九　　月　二十八　日
                                                      Ｃ
